【裁判字號】    97,訴,70
【裁判日期】    970408
【裁判案由】    撤銷買賣行為等
【裁判全文】
臺灣士林地方法院民事判決                97年度訴字第70號
原      告  台新國際商業銀行股份有限公司
法定代理人  丁○○
訴訟代理人  丙○○
            己○○
被      告  乙○○
                        之3
            甲○○
共      同
訴訟代理人  戊○○
                        之3
上列當事人間塗銷移轉登記等事件，本院於民國97年3 月25日言
詞辯論終結，判決如下：
    主  文
確認被告間就坐落臺北縣汐止市○○段一二二地號、三二０地號
土地，應有部分各十萬分之六八，及其上一二一四六建號，門牌
號碼為臺北縣汐止市○○街七五一巷十三號二十樓之三，所有權
全部之房屋，於民國九十六年十一月一日所為之買賣關係不存在
。
被告甲○○應將前項所示土地及建物於民國九十六年十一月十三
日以買賣為原因向臺北縣汐止地政事務所辦理之所有權移轉登記
塗銷。
訴訟費用新臺幣壹萬零柒佰玖拾元由被告負擔。
    事  實  及  理  由
一、原告起訴主張：被告乙○○於民國96年8 月16日為其夫即訴
    外人蔡宗裕之保證人，向伊借款新臺幣（下同）120 萬元，
    惟蔡宗裕自96年9 月16日起即未依約繳付本息，現尚欠123
    萬6,858 元。詎被告乙○○明知蔡宗裕無力支付欠款，竟於
    96年11月13日與其妹即被告甲○○通謀，將被告乙○○所有
    ，坐落臺北縣汐止市○○段122 地號、320 地號土地，應有
    部分各10萬分之68，及其上12146 建號，門牌號碼為臺北縣
    汐止市○○街751 巷13號20樓之3 ，所有權全部之房屋（下
    稱系爭房地），以96年11月1 日之買賣為原因移轉所有權登
    記予被告甲○○。該買賣關係既屬通謀虛偽之意思表示，自
    屬無效，爰提本訴，確認該買賣關係不存在，另代位被告乙○○依民法第767 條規定請求被告甲○○塗銷系爭房地之所
    有權移轉登記等情。並聲明：如主文所示。
二、被告則以：伊等間確於96年11月1 日就系爭房地訂有買賣契
    約，買賣價金705 萬7,521 元，伊等約定由被告甲○○承受
    系爭房地上設定予日盛國際商業銀行股份有限公司（下稱日
    盛銀行）之第一順位抵押權所擔保之債務約505 萬7,521 元
    ，另給付200 萬元現金供被告乙○○清償系爭房地所設定之
    第二順位抵押權所擔保之債務，故伊等間之買賣關係並非通
    謀虛偽所為等語置辯。並聲明：駁回原告之訴。
三、兩造不爭執之事實（見本院97年2 月26日言詞辯論筆錄）：
  (一)訴外人蔡宗裕以被告乙○○為保證人，於96年8 月16日向原
    告借款120 萬元，蔡宗裕自96年9 月16日起即未依約繳付本
    息，現尚欠123 萬6,858 元未清償。
  (二)系爭房地原為被告乙○○所有，於96年11月13日以被告二人
    間於96年11月1 日訂立買賣契約為原因將所有權移轉登記予
    被告甲○○。
  (三)被告乙○○於94年12月27日以系爭房地為日盛銀行設定第一
    順位最高限額700 萬元之抵押權，擔保被告乙○○及蔡宗裕
    對日盛銀行所負債務。
  (四)被告乙○○於96年8 月8 日以系爭房地為訴外人柯季良設定
    第二位順位抵押權，擔保被告乙○○所欠柯季良200 萬元之
    債務，該抵押權於96年11月1 日因清償而塗銷。
四、本件之爭點：(一)被告間於96年11月1 日就系爭房地所訂之買
    賣契約是否為通謀虛偽之意思表示而為？(二)原告可否代被告
    乙○○依民法第767 條規定，請求被告甲○○塗銷系爭房地
    於96年11月13日所為之所有權移轉登記？茲析述如下：
  (一)被告間於96年11月1 日就系爭房地所訂之買賣契約是否為通
    謀虛偽之意思表示而為？
    系爭房地原為被告乙○○所有，於96年11月13日以被告間
      於96年11月1 日訂立買賣契約為原因將所有權移轉登記予
      被告甲○○，為兩造所不爭執之事實，雖如上三之(二)所述
      ，然兩造就系爭買賣契約是否為通謀虛偽之意思表示則有
      爭執。是本院首應認定者即為被告二人間於96年11月1 日
      就系爭房地所為之買賣契約是否為彼等互相故意為非真意
      之表示，亦即被告間是否果有買賣系爭房地之真意。經查
      ：
      (1)被告辯稱其等間就系爭房地確以705 萬7,521 元之價格
        交易，價金給付之方式為被告甲○○承受系爭房地設定
        之第一順位抵押權所擔保之債務505 萬7,521 元，及給
        付200 萬現金，以清償第二順位抵押權擔保之債務。然
        經本院向臺北縣汐止地政事務所調閱被告辦理系爭房地
        所有權移轉登記時所附之系爭土地所有權買賣移轉契約
        書、建築改良物所有權買賣移轉契約書，系爭房地之買
        賣價金土地部分為29萬8,887 元，房屋部分則為88萬3,
        491 元，合計為118 萬2,378 元，有臺北縣汐止地政事
        務所97年2 月19日北縣汐地登字第0970001367號函附之
        契約書在卷為憑。果被告間確就系爭房地確有買賣之真
        意，何以買賣契約書上所載之買賣價金與被告所稱之買
        賣價金差距甚遠，已啟人疑竇。
      (2)至被告辯稱：被告甲○○就系爭房地之買賣價金，其中
        200 萬元係給付現金云云。經查，被告甲○○之帳戶雖
        於96年10月31日電匯400 萬元至被告乙○○帳戶，然被
        告乙○○當日旋將之轉存至其子蔡佑澤之帳戶，有臺灣
        郵政股份有限公司97年3 月12日儲字第0970000300號函
        附之存款單、交易清單及存摺影本在卷為憑，此僅足徵
        96年10月31日被告甲○○與乙○○間有400 萬元之資金
        往來，而無從直接證明資金流動之原因為何。而依被告
        所辯其等就系爭房地之買賣契約係於96年11月1 日訂立
        ，衡諸常情，買賣價金之給付當係買賣契約訂立後始行
        交付，而被告間上開400 萬元之匯款早於買賣契約成立
        前，是否即係買賣價金之交付，顯屬有疑。且果如被告
        所辯，被告甲○○就系爭房地買賣價金係承受第一順位
        抵押權所擔保之債務外，另行給付200 萬元之現金，則
        96年10月31日之匯款數額400 萬元亦與之不符，更難認
        上揭匯款即為系爭房地買賣價金給付之證明。又買受人
        以逕承受買賣標的原設定抵押權擔保之債務以抵部分買
        賣價金之方式，通常係因現金不足之故，然被告甲○○
        於與被告乙○○訂立買賣契約前一日之96年10月31日既
        可匯款400 萬元予被告乙○○，而依被告所辯，除其中
        200 萬元給付買賣價金外，另200 萬元係被告甲○○借
        予被告乙○○，則被告甲○○何以不全數逕用以給付買
        賣價金，反大費週章，先承受系爭房地第一順位抵押權
        擔保之債務，再另行借款被告乙○○？而被告乙○○又
        焉有於買賣契約尚未訂立前旋即將該筆匯款轉存至其子
        即訴外人蔡佑澤之帳戶之理？是自難單憑被告甲○○於
        96年10月31日匯款至被告乙○○帳戶之事實，即逕認被
        告甲○○已給付200 萬元之買賣價金予被告乙○○。至
        系爭房地於96年8 月8 日所設定予訴外人柯季良之第二
        順位抵押權200 萬元，雖於96年11月1 日因清償而塗銷
        ，有臺北縣汐止地政事務所異動索引在卷為憑，然此僅
        係被告乙○○清償其與柯季良債務之行為，無從據以推
        論被告間就系爭房地確有買賣之真意。且依卷附被告乙○○與訴外人柯季良於96年8 月8 日所訂之協議書所載
        ，被告乙○○於借款之際即將系爭房地過戶所需之文件
        、權狀交予柯季良保管至債務清償為止，是被告為謀系
        爭房地所有權得以順利辦妥移轉登記，自有清償該債務
        並予塗銷該抵押權之必要，故更無由憑此即認被告乙○○係以被告甲○○所交付之買賣價金用以清償其所欠柯
        季良之債務，更無由逕予推論被告間就系爭房地確有買
        賣之真意。
      (3)又被告辯稱系爭房地除上述200 萬元之買賣價金外，其
        餘505 萬7,521 元之價金係以承擔第一順位抵押權所擔
        保債務，即被告乙○○及其夫戊○○對日盛銀行505 萬
        7,521 元借款、保證債務方式給付云云。然觀諸卷附之
        97年1 月28日列印之系爭房地土地及建物登記謄本，被
        告乙○○以系爭房地為日盛銀行銀行所設定之最高限額
        抵押權，其上所載明之債務人仍為被告乙○○及其夫戊○○，而非被告甲○○。被告乙○○焉有於家庭財務狀
        況不佳，急需現金因應之際，於未現時取得買賣價金，
        而未催促被告甲○○或由己向日盛銀行表明5 百餘萬元
        債務改由被告甲○○承擔，反甘冒受日盛銀行繼續向其
        及其夫戊○○追償借款債務之風險，即率將系爭房地所
        有權移轉登記予甲○○之理？又被告為姊妹至親，被告
        甲○○對被告乙○○之財務狀況當知之甚詳，足認被告
        甲○○係知被告乙○○及其夫戊○○積欠許多債務，彼
        等係為避免被告乙○○債權人之追償致系爭房地遭拍賣
        ，而將系爭房地所有權移轉登記予被告甲○○，且系爭
        房地現仍為被告乙○○與其夫所居住，益徵被告間實無
        買賣系爭房地之真意，而係通謀虛偽之意思表示。
    按法律關係之存否不明確，致原告在私法上之地位有受侵
      害之危險，而此危險得以對於被告之確認判決除去之者，
      即得依民事訴訟法第247 條之規定提起確認之訴（最高法
      院52年臺上字第1922號判例參照）。又按表意人與相對人
      通謀而為虛偽意思表示者，其意思表示無效，民法第87條
      第1 項前段定有明文。經查：
      (1)訴外人蔡宗裕以被告乙○○為保證人，於96年8 月16日
        向原告借款120 萬元，蔡宗裕自96年9 月16日起即未依
        約繳付本息，現尚欠123 萬6,858 元未清償，為兩造所
        不爭執之事實，已如上三之(一)所述。故原告為被告乙○○之債權人已堪認定，債務人之財產多寡涉及債權人債
        權是否滿足，則原告提起確認被告間就系爭房地買賣關
        係不存在之訴，應有確認利益。
      (2)被告間於96年11月1 日訂立之系爭房地買賣契約為通謀
        虛偽之意思表示，已如上述，揆諸上揭規定，該買賣契
        約自屬無效。故原告訴請確認被告間就系爭房地於96年
        11月1 日訂立之買賣關係不存在，為有理由，應予准許
        。
  (二)原告可否代被告乙○○依民法第767 條規定，請求被告甲○○塗銷系爭房地於96年11月13日所為之所有權移轉登記？
    按所有人，對於妨害其所有權者，得請求除去之；債務人怠
    於行使其權利時，債權人因保全債權，得以自己之名義，行
    使其權利，民法第767 條中段、第242 條前段分別定有明文
    。經查，被告乙○○為避免系爭房地遭債權人追償拍賣，而
    與被告甲○○於96年11月1 日通謀虛偽訂立之系爭房地買賣
    契約，實無移轉系爭房地所有權之真意，已如上述，揆諸上
    開規定，該買賣契約及94年11月13日以該買賣契約為原因而
    為之所有權移轉之物權契約均屬無效，被告乙○○自得本於
    所有權，請求被告甲○○將基於該無效之買賣契約所為之所
    有權移轉登記予以塗銷。又原告為被告乙○○之債權人，亦
    如上述，被告乙○○怠於行使其前揭權利，原告自得代位其
    行使。從而，原告代位被告乙○○訴請被告甲○○將系爭房
    地，經臺北縣汐止地政事務所於96年11月13日以被告間於96
    年11月1 日成立買賣契約為登記原因所為之所有權移轉登記
    予以塗銷，亦有理由，應予准許。
五、本件事實已臻明確，兩造其餘攻擊防禦方法及證據經予審酌
    ，於訴訟判決結果不生影響，爰不再逐一論述。
六、據上論結，本件原告之訴為有理由，依民事訴訟法第78 條
    、第85條第1 項前段，判決如主文。
中    華    民    國    97    年    4     月    8     日
                  民事第二庭
                            法  官  方彬彬
以上正本係照原本作成。
如對本判決上訴須於判決送達後廿日內向本院提出上訴狀
中    華    民    國    97    年    4     月    8     日
                            書記官  王玉雙


司法院資訊處製作；財團法人民間司法改革基金會備份。
